【裁判字號】    99,易,1977
【裁判日期】    990722
【裁判案由】    詐欺
【裁判全文】
臺灣臺中地方法院刑事判決              99年度易字第1977號
公  訴  人  臺灣臺中地方法院檢察署檢察官
被      告  丙○○
上列被告因詐欺案件，經檢察官提起公訴（99年度偵字第4442號）
，本院判決如下：
    主    文
丙○○幫助犯詐欺取財罪，處有期徒刑伍月，如易科罰金，以新
臺幣壹仟元折算壹日；減為有期徒刑貳月又拾伍日，如易科罰金
，以新臺幣壹仟元折算壹日。
    犯罪事實
一、丙○○明知金融機構之帳戶存摺及金融卡係供自己使用之重
    要理財工具，關係個人財產、信用之表徵，且可預見帳戶存
    摺、印章、金融卡及其密碼如交予他人使用，而未加以闡明
    正常用途，極易被利用為與財產有關之犯罪工具，且取得他
    人存摺之目的，在於收取贓物及掩飾犯行不易遭人追查，竟
    仍不顧他人可能遭受財產上損害之危險，而基於縱若其金融
    機構帳戶被利用作為詐欺取財，並不違背其本意之不確定幫
    助犯意，於民國96年4月12日前之4月上旬某日，在不詳地點
    ，將其所申辦開立之中華郵政股份有限公司豐原中山路郵局
    （以下簡稱為豐原中山路郵局）帳號第00000000000000號帳
    戶之存摺、印章、金融卡與密碼，交付並告知真實姓名年籍
    不詳之成年人使用，以此方式幫助該人所屬之犯罪集團為詐
    欺犯行時不易被追查。嗣該真實姓名年籍不詳之人取得前開
    帳戶存摺、印章、金融卡及密碼後，即與其所屬之犯罪集團
    成員共同意圖為自己不法之所有，基於詐欺取財之犯意聯絡
    ，於96年4月12日上午11時前某時，由該集團之1名成員自稱
    監理站人員，打電話向甲○○佯稱其資料外洩，遭冒名申辦
    車牌肇事及冒名申辦寶華銀行帳戶而涉嫌幫助詐欺，要求甲
    ○○將其帳戶內所有存款匯至監管帳戶，致甲○○陷於錯誤
    ，於96年4月12日上午11時30分及40分許，先後將金額新臺
    幣（下同）19萬元、135萬元匯入丙○○上開豐原中山路郵
    局帳戶內；於同日，將金額90萬元、53萬元匯入吳雪卿（另
    由臺灣高雄地方法院檢察署檢察官偵辦）所申設之高雄鼓山
    郵局帳號00000000000000號帳戶內；於同日，將金額22萬元
    匯入李明漢（業經臺灣南投地方法院判處有期徒刑2月確定
    ）所申設之大甲郵局帳號00000000000000號帳戶內。嗣甲○
    ○發覺有異，始知受騙，乃報警處理，因而查悉上情。
二、案經甲○○訴由臺中縣警察局豐原分局報請臺灣臺中地方法
    院檢察署檢察官偵查起訴。
    理    由
一、按被告以外之人於審判外之陳述，雖不符前4 條之規定，而
    經當事人於審判程序同意作為證據，法院審酌該言詞陳述或
    書面陳述作成時之情況，認為適當者，亦得為證據。當事人
    、代理人或辯護人於法院調查證據時，知有第159條第1項不
    得為證據之情形，而未於言詞辯論終結前聲明異議者，視為
    有前項之同意，刑事訴訟法第159條之5定有明文。經查證人
    即被害人甲○○於警詢中之證詞，被告丙○○及檢察官在本
    院準備程序中均未爭執其證據能力，且亦未於本案言詞辯論
    終結前聲明異議，本院審酌證人即被害人甲○○於警詢中之
    證詞，係於案發後就其親身經歷之事實所為，且依其陳述作
    成時之情況，並無不適當之情形，依刑事訴訟法第159條之5
    第2項規定，自有證據能力，合先敘明。
二、訊據被告丙○○（以下簡稱為被告）固坦承豐原中山路郵局
    帳號第00000000000000號之帳戶為其所申辦使用等情，惟矢
    口否認有何幫助詐欺取財犯行，辯稱：伊於95年底至96年初
    間某日，將車停在臺中市干城車站附近，因車子沒鎖，車門
    被打開，伊當時沒有發現，過了一週才發現上開郵局帳戶之
    存摺、印章、金融卡及密碼等物不見，伊密碼是寫在存摺上
    面云云。惟查：
  (一)豐原中山路郵局帳號第00000000000000號之帳戶為丙○○所
    申辦使用，此有豐原郵局99年1月18日營字第0990200053號
    函附之豐原中山路郵局帳號第00000000000000號帳戶之開戶
    基本資料可稽，而被害人甲○○因誤信詐欺集團成員所提供
    之上開詐騙訊息，以致陷於錯誤，於96年4月12日上午11時
    30分及40分許，先後將19萬元、135萬元匯入丙○○上開豐
    原中山路郵局帳戶內等情，亦據被害人甲○○於警詢中證述
    綦詳，並有丙○○於上開帳戶自95年1月1日起至96年7月3日
    止之客戶歷史交易明細清單、被害人甲○○所為之匯款委託
    證明條、匯款申請書、匯款執據等物足憑，應堪認定；又被
    告自承其所辯上開郵局帳戶之存摺、印章、金融卡及密碼等
    物失竊後，並未向警方報案，亦未向郵局申請掛失止付，而
    衡諸一般經驗法則，一般人於存款帳戶之存摺、印章、金融
    卡及密碼等物失竊後，豈會不急欲向警方報案，又豈會不急
    欲就遺失之存摺、金融卡，向金融機構辦理掛失止付；然被
    告卻未向警方報案及向郵局辦理掛失止付，顯與常理有違。
    況被告雖辯稱其上開帳戶之存摺、印章、金融卡係於95年底
    至96年初失竊，惟被告之上開帳戶卻曾於96年1月25日辦理
    掛失補副，於同年2月1日核發晶卡後，自96年2月6日起至96
    年3月10日止，仍有十筆之正常小額存提款記錄，此有上開
    客戶歷史交易明細清單可稽，是被告之上開帳戶存摺、印章
    及金融卡，衡情應不可能在95年底至96年初即失竊。
  (二)金融機構帳戶之存摺、金融卡（包括密碼）、印章，僅供本
    人存提款項使用，具有專屬性，就詐騙集團而言，其等既知
    利用他人之帳戶掩飾犯罪所得，應知社會上一般人如帳戶存
    摺、印章、金融卡（包括密碼）遺失，為防止拾得或竊得之
    人盜領其存款或供作不法使用，必會於發現後立即報警或向
    金融機構辦理掛失止付。在此情形下，詐欺集團成員如仍以
    該帳戶作為犯罪工具，則在被害人將款項匯入該帳戶後，極
    有可能因帳戶所有人掛失止付而無法提領，則其等大費周章
    從事犯罪之行為，卻只能平白無故替原帳戶所有人匯入金錢
    ，而無法達成犯罪之目的，若謂詐欺集團成員在未徵得被告
    同意使用之情況下，即指示被害人匯出巨額款項至上開金融
    機構帳戶，顯與經驗法則相悖。另郵局帳戶逾6萬元以上之
    大額提款，必需持存摺及開戶印章臨櫃辦理並輸入設定之密
    碼，方能從事各項交易，除帳戶所有人刻意告知並交付開戶
    印章外，一般人實無從任意窺探得知，或憑藉運氣即可輸入
    正確之密碼，是使用存摺及開戶印章臨櫃大額提匯款者，如
    能持正確之開戶印章並輸入密碼，當可推定係由帳戶所有人
    告知無疑。衡諸詐欺集團為確保其詐欺之犯罪所得，所使用
    供被害人匯入款項之帳戶，必定是其能完全掌控之帳戶，以
    確保可順利提領被害人匯入之款項，故必以向本人買受或租
    借或其他確係出於本人自願等方式，以取得人頭帳戶；豈有
    可能使用非出於本人自願之方式所取得之存摺、金融卡，而
    使其花費心力詐欺所得之款項，陷於隨時可能為帳戶所有人
    申請掛失止付而無法取得之危險？是本件詐欺集團成員倘未
    能確認係出於被告之同意，顯無可能以上開帳戶作為詐騙之
    工具使用。再觀諸卷附被告之上開郵局帳戶客戶歷史交易明
    細清單所載：於96年3月10日被告存摺內結存金額僅158元，
    在此約1個月間被告未曾使用上開帳戶，於96年4月10日以無
    摺存款2,200元後，隨即現金提款2,000元，於同年月12日，
    被害人甲○○即先後將19萬元、135萬元匯入該帳戶，於被
    害人甲○○報警後之同年月13日列為警示帳戶等情，足見其
    交易情形明顯異常，應係在驗證該帳戶存摺功能正常之後，
    即供詐欺集團作為詐欺取財匯款之工具，益徵上開帳戶存摺
    及開戶印章確係被告交付他人，且一併告知帳戶提款密碼俾
    利他人使用無訛。
  (三)又自政府開放金融機構申請設立以來，金融機構大量增加，
    使一般人申請存款帳戶極為容易、便利，故除非充作犯罪使
    用，一般並無使用他人金融機構帳戶之必要。而坊間新聞媒
    體，對於不肖犯罪集團，經常利用大量取得之金融機構帳戶
    ，作為詐欺或恐嚇取財工具，亦多所報導，被告對此應知之
    甚詳，竟仍將其所有上開帳戶之存摺、印章及金融卡（包括
    密碼），交付予不詳姓名成年人使用，該不詳姓名成年人或
    所屬詐欺集團成員果據以作為詐欺取財匯款之工具，被告自
    有幫助該不詳姓名成年人或所屬詐欺集團成員詐欺取財之不
    確定故意。綜上所述，被告上開辯解，顯係事後卸責之詞，
    不足採信，本件事證明確，被告幫助詐欺犯行堪以認定。
三、按刑法上之故意，以行為人對於構成犯罪之事實，包括犯罪
    客體、行為、結果等均有具體確定認識，並有意使其發生者
    為確定故意；而行為人對於構成犯罪之事實，雖無具體確定
    認識，但已預見其發生，且其發生不違背其本意者，則為不
    確定故意。又行為人基於幫助他人犯罪之意思，為促成他人
    犯罪而為犯罪構成要件以外之行為，為幫助犯。本件被告將
    其所有上開帳戶之存摺、印章及金融卡（包括密碼），交付
    予不詳姓名成年人使用，該不詳姓名成年人或所屬詐欺集團
    成員嗣據以作為詐欺取財匯款之工具，此既不違背被告當初
    交付之本意，且所為係提供取得詐欺取財犯罪所得款項之工
    具，對此犯行施以助力，為詐欺取財罪構成要件以外之行為
    ，應以詐欺取財罪之幫助犯論之。故核被告所為，係犯刑法
    第30條第1項前段、第339條第1項之幫助詐欺取財罪，爰依
    同法第30條第2項之規定減輕其刑。爰審酌被告前有多次犯
    罪紀錄之素行（不構成累犯），有其臺灣高等法院被告前案
    紀錄表可稽，其提供所有之上開郵局帳戶予詐欺集團作為詐
    欺取財之匯款帳戶使用，助長犯罪之不良風氣，幫助犯罪者
    隱匿真實身分，增加檢警犯罪偵查之困難性，不肖之徒則藉
    此手段詐欺取財，致使受害民眾不斷增加，若不針對提供人
    頭帳戶者，予以適度之刑罰，顯然無法抑制該類型犯罪之發
    生，兼衡酌被告本身並未實際參與詐欺取財之犯行，可責難
    性較為輕微，暨被害人遭騙匯入被告帳戶之款項頗鉅及被告
    智識程度、生活狀況，犯罪後否認犯行之態度等一切情狀，
    量處如主文所示之刑，並諭知易科罰金之折算標準。又被告
    所犯幫助詐欺罪，因其犯罪時間在96年4月24日以前，合於
    中華民國96年罪犯減刑條例第2條第1項第3款之減刑條件，
    應減其刑期二分之ㄧ，並諭知易科罰金之折算標準。
據上論斷，應依刑事訴訟法第299條第1項前段，刑法第339條第1
項、第30條第1項前段、第2項、第41條第1項前段，刑法施行法
第1條之1第1項、第2項前段，中華民國96年罪犯減刑條例第2條
第1項第3款、第7條，判決如主文。
本案經檢察官乙○○到庭執行職務。
中    華    民    國    99    年    7     月    22    日
               刑事第十九庭  審判長  法  官  張國忠
                                     法  官  胡芷瑜
                                     法  官  簡芳潔
以上正本證明與原本無異。
如不服本判決應於收受判決後10日內向本院提出上訴書狀，並應
敘述具體理由；其未敘述上訴理由者，應於上訴期間屆滿後20日
內向本院補提理由書（均須按他造當事人之人數附繕本）「切勿
逕送上級法院」。
                                     書記官  何淑鈴
中    華    民    國    99    年    7     月    22    日
附錄本案論罪科刑法條全文：
刑法第339條第1項
意圖為自己或第三人不法之所有，以詐術使人將本人或第三人之
物交付者，處五年以下有期徒刑、拘役或科或併科一千元以下罰
金。

司法院資訊處製作；財團法人民間司法改革基金會備份。
